臺灣桃園地方法院民事判決　　　　 　　95年度簡上字第257號
上　訴　人 乙○○
訴訟代理人 甲○○
　　　　　 簡長順律師
被 上 訴人 丙○○
　　　　　 丁○○
上列當事人間請求所有權移轉登記事件，上訴人對於中華民國95
年10月11日本院中壢簡易庭95年度壢簡字第1050號第一審簡易判
決提起上訴，本院於民國96年7月10日言詞辯論終結，判決如下
：
    主  文
上訴駁回。
第二審訴訟費用由上訴人負擔。
    事實及理由
一、按在第二審為訴之變更或追加，非經他造同意，不得為之。
    但民事訴訟法第255條第1項第2款至第6款情形，不在此限，
    此項規定於簡易程序之上訴亦有適用。又請求之基礎事實同
    一者，縱於訴狀送達後，原告仍得將原訴變更或追加他訴，
    無須得被告同意，此觀民事訴訟法第436條之1第3項、第446
    條第1項、第255條第1項第2款等規定自明。查本件上訴人起
    訴主張之原因事實為：被上訴人間以通謀虛偽意思表示將後
    述系爭土地以假贈與真買賣之方式移轉所有權登記，侵害上
    訴人之優先購買權，主張以土地法第34條之1第4項、民法第
    244條及侵權行為法律關係為基礎，復於本院追加民法第242
    條代位之法律關係。核上訴人上開追加請求權基礎之基礎事
    實，要與其起訴之基本社會事實相同，訴訟資料得以援用，
    不甚礙被上訴人之防禦。揆諸上開法條意旨，上訴人所為訴
    之追加，應予准許，毋庸經被上訴人之同意，合先敘明。
二、上訴人主張：民國92年11月3日共有人即被上訴人丙○○為
    規避土地法34條之1第4項其他共有人優先購買權之規定，順
    利將其所有坐落於桃園縣龍潭鄉○○段85-2地號，面積798.
    01平方公尺，應有部分648分之7之土地（下稱系爭土地）出
    賣與被上訴人丁○○，而與其通謀而為虛偽贈與之意思表示
    ，約定價金為新台幣（下同）38,790元，並將系爭土地移轉
    登記予被上訴人丁○○，此係無效行為，且被上訴人丁○○
    非善意第三人不受土地法第43條登記公信力之保護，復此係
    規避法律，背於善良風俗、損害上訴人優先購買權之共同侵
    權行為，爰依民法242 條、第244 條第2 項、第4 項、土地
    法第34條之1 第4 項、第184 條第1 項前段、後段、第185
    條、第213 條第1 項之法律關係請求撤銷被上訴人間之贈與
    、塗銷系爭土地之移轉登記及上訴人以同一價格給付被上訴
    人丙○○後移轉系爭土地所有權等情，並聲明：(一)原判決廢
    棄; (二)被上訴人丙○○、丁○○就系爭土地於92年11月3 日
    訂立之贈與，應予撤銷，系爭土地於桃園縣大溪地政事務所
    92年12月31日所為所有權移轉登記應予塗銷，回復登記予被
    上訴人丙○○所有。(三)系爭土地回復登記予被上訴人丙○○
    所有時，於上訴人給付被上訴人丙○○38,790元時，應移轉
    登記予上訴人所有。
三、被上訴人則均以：渠等究以贈與或買賣方式為系爭土地所有
    權之移轉，為其選擇權；而以對價之贈與方式移轉所有權，
    不受土地法第34條之1第4項規定之限制；且依民法第758條
    、第765條不動產物權移轉登記，有絕對效力及排他性；次
    土地法第34條之1第4項優先購買權僅屬債權性質，倘共有人
    違反此規定，而第三人亦已依法取得所有權者，他共有人不
    得主張該買賣無效而塗銷其依法所為之登記；復代位權之行
    使，須債務人對第三人間有債權存在，本件被上訴人間並無
    任何債權債務關係存在，是上訴人無從行使代位權；況被上
    訴人間之贈與係有給付對價25萬元之負擔，為民法第412條
    附負擔之贈與，並非虛偽意思表示；又縱認被上訴人間係為
    通謀虛偽意思表示而無效，係屬自始無效，上訴人亦無請求
    撤銷或塗銷之餘地；另系爭土地業由訴外人羅育綸聲請鈞院
    民事執行處實施假處分在案，並經鈞院以94年度壢簡字第13
    05號民事簡易判決命被上訴人丁○○應將系爭土地所有權移
    轉登記予羅育綸，被上訴人已為給付不能等語資為抗辯，並
    聲明求為判決如主文所示。
四、經查，系爭土地原為被上訴人丙○○所有，嗣被上訴人丙○
    ○、丁○○為規避土地法第34條之1第4項關於其他土地共有
    人優先購買之規定，而以贈與之方式將系爭土地移轉登記予
    被上訴人丁○○，並於92年12月31日辦妥所有權移轉登記，
    此移轉行為係買賣行為而非贈與行為之事實，有上訴人提出
    土地登記第二類謄本、土地贈與所有權移轉契約書等為證，
    復被上訴人丙○○、丁○○亦於他案自認：系爭土地移轉原
    因係基於買賣行為等情（見原審調閱本院95年度壢簡字第55
    號卷95年3 月16日及95年2 月20日言詞辯論筆錄），為兩造
    所不爭執，堪信屬實。
五、得心證之理由：
    本件所應審究者，應在於(一)上訴人得否主張民法242條代位
    權？(二)上訴人得否主張民法第244條撤銷權？(三)上訴人得否
    主張侵權行為而依民法第213條主張回復原狀？茲分述如下
    ：
  (一)上訴人得否主張民法242條代位權？
    １、按虛偽意思表示，隱藏他項法律行為者，適用關於該項
        法律行為之規定。民法第87條第2 項定有明文，查本件
        被上訴人丙○○雖與被上訴人丁○○通謀而為虛偽贈與
        之意思表示移轉系爭土地之所有權，本依民法第87條第
        1 項規定應為無效，惟渠等間實係為隱藏實際之買賣行
        為，而出於通謀之虛偽意思表示，依上開之規定，自應
        適用關於買賣行為之相關規定，而非據而認為無效行為
        。
    ２、又代位權係債權人代行債務人之權利，故代行者與被代
        行者之間，必須有債權債務關係之存在，否則即無行使
        代位權之可言。復按民法第242 條前段所定債務人怠於
        行使其權利時，債權人因保全債權，得以自己之名義，
        行使其權利之先決條件，須債務人果有此權利，且在可
        以行使之狀態，始有債權人代位行使之可言（最高法院
        49年台上字第1274號、49年台上字第175 號、50年台上
        字第408 號、65年台上字第381 號判例參照）。承前述
        ，本件被上訴人間移轉系爭土地既屬買賣行為，而非無
        效之贈與行為，參酌雙方間已為價金之支付及物權之移
        轉之事實，為兩造所不爭執，則被上訴人間之債之關係
        已因清償消滅，而無債權債務關係存在，從而，上訴人
        丙○○對被上訴人丁○○已無任何權利存在，上訴人自
        無行使代位權之餘地。
  (二)上訴人得否主張民法第244條撤銷權？
    按優先購買權為一附條件之形成權，以共有人與第三人買賣
    契約成立時，優先承買權人一方為願依同樣條件購買之意思
    表示者，買賣契約即為成立。查本件上訴人為系爭土地共有
    人之一，有上訴人於原審提出之土地登記第二類謄本為證，
    為兩造所不爭執，則被上訴人丙○○於出賣系爭土地給被上
    訴人丁○○時，共有人之一之上訴人自得主張土地法第34條
    之1 第4 項優先購買權無訛。惟衡酌民法244 條第2 項撤銷
    權之主張前提，必須係債務人之「債權人」始得主張，而優
    先購買權亦以共有人與第三人間之買賣契約成立為前提，若
    共有人與第三人間之買賣行為被撤銷而不存在時，他共有人
    則無優先購買權，亦因此非被上訴人之「債權人」，準此，
    民法244 條第2 項規定之債權人及權利，並不包括土地法第
    34條之1 第4 項規定之他共有人及優先購買權。
  (三)上訴人得否主張侵權行為而依民法第213條主張回復原狀？
    按債務人與第三人通謀移轉其財產，其目的雖在使債權無法
    實現，而應負債務不履行之責任，但將自己之財產予以處分
    ，原可自由為之，究難謂係故意不法侵害債權人之權利，而
    構成共同侵權行為。次所謂脫法行為（亦稱規避法律）係指
    當事人為迴避強行法規之適用，以迂迴方法達成該強行法規
    所禁止之相同效果之行為，查本件被上訴人丙○○係為規避
    土地法第34條之1第4項關於其他土地共有人優先購買之規定
    ，而與被上訴人丁○○通謀訂立虛偽之贈與契約，將該不動
    產所有權移轉登記者，既非以規避強行法規之適用為目的，
    與脫法行為自屬有間，亦難據此即認為背於善良風俗。復揆
    諸土地法第34條之1 第4 項僅規定共有人出賣共有土地或建
    築改良物之應有部分時，他共有人得以同一價格共同或單獨
    優先承購，並未如同法第104 條第2 項後段設有「出賣人未
    通知優先購買權人而與第三人訂立買賣契約者，其契約不得
    對抗優先購買權人」之明文，故此僅有債權效力，非如承租
    土地建築房屋之人，對於出租人出賣其土地時之優先購買權
    ，具有相對的物權之效力。從而，倘共有人違反法律規定將
    應有部分賣與他人已依法取得所有權時，他共有人不得主張
    該買賣為無效而塗銷其依法所為之登記（最高法院68年台上
    字第3141號、66年台上字第1530號、65年台上字第853 號判
    例參照）。查本件被上訴人相互間就系爭土地應有部分之買
    賣，既經辦畢所有權移轉登記，上訴人自無從主張系爭土地
    之買賣行為無效而塗銷其依法所為登記之請求，準此，上訴
    人亦無從主張已為購買之意思表示，被上訴人有移轉登記予
    上訴人所有之餘地，是上訴人前揭主張均屬無據。
  (四)綜上所述，系爭土地雖係被上訴人間以通謀而為虛偽贈與意
    思表示而為移轉登記，然隱藏實際買賣行為，尚非無效，復
    土地法34條之1 第4 項優先購買權係屬附條件之形成權，且
    屬債權性質，又本件移轉登記前，上訴人非被上訴人丙○○
    之債權人，從而，上訴人主張民法第242 條代位權、第24 4
    條第2 項撤銷權、土地法第34條之1 第4 項、民法第184 條
    第1 項前段、後段、第185 條、第21 3條第1 項之法律關係
    請求判決(一)被上訴人丙○○、丁○○就系爭土地於92年11月
    3 日訂立之贈與，應予撤銷，系爭土地於桃園縣大溪地政事
    務所92年12月31日所為所有權移轉登記應予塗銷，回復登記
    予被上訴人丙○○所有。(二)系爭土地回復登記予被上訴人丙
    ○○所有時，於上訴人給付被上訴人丙○○38,790元時，應
    移轉登記予上訴人所有，為無理由，不應准許。原審為上訴
    人敗訴之判決，核無不合。上訴意旨指摘原判決不當，求予
    廢棄改判，為無理由，應予駁回。
六、本件事證已臻明確，兩造其餘主張、陳述及所提證據，核與
    判決結果不生影響，爰不贅論，併此敘明。
七、據上論結，本件上訴人之上訴為無理由，依民事訴訟法第43
    6條之1第3項、第449條第1項、第78條，判決如主文。
中　　華　　民　　國　　96　　年    7 　  月　  24    日
                 民事第一庭審判長法　官  郭琇玲
                             　　法　官  汪智陽
                                 法  官  吳爭奇
上列正本證明與原本無異。
不得上訴。
中　　華　　民　　國　　96　　年　  7 　  月　　25　  日
                                 書記官  梁麗雲
